【裁判字號】    98,上更(一),61
【裁判日期】    990401
【裁判案由】    證券交易法
【裁判全文】
臺灣高等法院刑事判決              98年度上更(一)字第61號
上  訴  人  臺灣臺北地方法院檢察署檢察官
上  訴  人
即  被  告  甲○○原名陳木欉.
選任辯護人  陳垚祥律師
被      告  乙○○
選任辯護人  江東原律師
            趙文銘律師
            黃毓棋律師
上列上訴人因證券交易法案件，不服臺灣臺北地方法院91年度訴
字第470號，中華民國93年10 月15日第一審判決（起訴案號：臺
灣臺北地方法院檢察署90年度偵字第14827 號），提起上訴，判
決後經最高法院發回更審，本院判決如下：
    主  文
原判決關於甲○○、乙○○部分撤銷。
甲○○共同犯證券交易法第一百七十一條第一項第一款之高買證
券罪，處有期徒刑貳年，緩刑伍年，並支付公庫新臺幣伍拾萬元
。
乙○○共同犯證券交易法第一百七十一條第一項第一款之高買證
券罪，處有期徒刑壹年捌月，緩刑肆年，並支付公庫新臺幣柒拾
伍萬元。
    事  實
一、陳帝國（通緝中）係大驫旗國際科技公司（登記負責人為陳
    阿義）實際負責人，甲○○（原名陳木欉，陳帝國之子）係
    揚威國際投資股份公司（下稱揚威公司）及莊大亨企業股份
    有限公司（下稱莊大亨公司）兩家公司之負責人，乙○○則
    係金馬貨櫃運輸股份有限公司財管處經理。而於民國89年11
    月間，由陳帝國以陳根森之名義與股票上櫃之昆泰營造廠股
    份有限公司（下稱昆泰公司）董事長陳俊源簽訂「經營管理
    授權書」，由陳帝國掌控之經營團隊進駐昆泰公司接管該公
    司所有權利，其3人明知證券交易法第155條第2項、第1項第
    4 款規定，對於於證券商營業處所買賣有價證券（即上櫃股
    票），不得有「意圖抬高或壓低在證券商營業處所買賣（即
    店頭市場）某種有價證券之交易價格，自行或以他人名義對
    該有價證券，連續以高價買入或以低價賣出」之行為，詎陳
    帝國正式接管昆泰公司後，即與甲○○自89年11月22日起、
    其2人與乙○○自89年11月28日起，至90年2月28日止，共同
    意圖抬高昆泰公司股票之交易價格之犯意聯絡，由乙○○以
    其本人在建弘證券大園分公司之證券帳戶及人頭紀萬華設於
    群益證券東門分公司、人頭戶陳丁財設於日盛證券臺南分公
    司之證券帳戶，及陳帝國、甲○○以揚威公司、莊大亨公司
    、甲○○及人頭戶黃仁傑、陳雯玲、陳英富等人分別於大東
    證券忠孝分公司、寶來證券、元大京華證券北天母分公司、
    復華證券天母分公司（以上為揚威公司之證券帳戶）、元富
    證券南京分公司、統一證券天母分公司（以上為莊大亨公司
    證券帳戶）、康和證券內湖分公司（甲○○證券帳戶）、臺
    證證券（黃仁傑證券帳戶）、日盛證券信義分公司（陳雯玲
    證券帳戶）、康和證券松山分公司（陳英富證券帳戶）等證
    券帳戶，利用不知情之各該證券公司營業員，連續於店頭市
    場高價買入昆泰公司股票，使昆泰公司股價於上開期間由每
    股新臺幣（下同）2.85元漲至89年12月22日之7.55元，嗣因
    資金不足後繼無力導致炒作失利，90年2月28日股價跌至2.1
    元，高低幅差高達196.84％，同時期櫃檯買賣中心高低幅差
    僅40.16％，營建類股高低幅差12.50％（其具體買賣明細及
    對行情影響詳如附件所示），其3 人前揭抬高股票交易價格
    之行為，已足影響該公司股票在證券市場之交易秩序；在上
    開抬高股票之交易價格過程中，陳帝國已知其資力不足，甲
    ○○就其父陳帝國經濟狀況應知之甚詳，詎甲○○與陳帝國
    共同基於不履行交割之犯意聯絡，以附表一所示之證券交易
    帳戶，於附表一所示之時間，利用不知情之各該證券公司營
    業人員，在店頭市場報價買入昆泰公司股票（買進股票張數
    及價金詳如附表一所示），詎其2 人於依規定應交割之日期
    不履行交割，總計違約張數達2730張，違約金額高達1839萬
    3882元，足以影響證券市場秩序（違約交割情形、違約張數
    /當日總成交量詳如附表一所示）。
二、案經法務部調查局臺北市調查處報告臺灣臺北地方法院檢察
    署檢察官偵查起訴。
    理  由
一、按被告以外之人於審判外之言詞或書面陳述，除法律有規定
    者外，不得作為證據；又被告以外之人於審判外之陳述，雖
    不符合同法第159條之1至第159條之4之規定，但經當事人於
    審判程序同意作為證據，法院審酌該言詞陳述或書面陳述作
    成時之情況，認為適當者，亦得為證據，刑事訴訟法第 159
    條第1項及第159條之5第1項分別定有明文。經查，本判決所
    引用被告以外之人於審判外之陳述，固為傳聞證據，然檢察
    官、被告甲○○、乙○○於本院準備程序時均表示同意作為
    證據，本院審酌上開證據資料製作時之情況，尚無違法不當
    及證明力明顯過低之瑕疵，亦認為以之作為證據應屬適當。
    揆諸前開規定，依刑事訴訟法第159條之5規定，認前揭證據
    資料均有證據能力。
二、訊據被告甲○○、乙○○均堅決否認有違反證券交易法犯行
    ，被告甲○○辯稱：只是其父陳帝國之人頭，買賣股票都是
    陳帝國在處理，陳帝國係為要實際經營昆泰公司，須持有昆
    泰公司股票，故並無炒作昆泰公司股價之故意，被告甲○○
    與陳帝國並無犯意之聯絡；陳帝國亦無違約交割之故意，被
    告甲○○僅係其父利用不知情之工具；被告乙○○辯稱：其
    購買昆泰公司股票係出於投資暨欲取得董事席位以襄助自家
    貨櫃公司之考量，而匯款予昆泰公司乃因保全投資所為借貸
    予昆泰公司之款項，另匯款予黃仁傑、揚威公司係因陳帝國
    向其借貸所為，與陳帝國並無故意操縱或炒作股票價格之犯
    意聯絡；其乃私下向陳帝國以低價買入昆泰公司股票，並非
    在店頭市場所購入，客觀上無從營造市場熱絡交易之假象，
    故其行為與證券交易法第155條第1 項第4款無涉等語。經查
    ：
(一)高買股票部分：
 1、陳帝國係大驫旗國際科技公司（登記負責人為陳阿義）實際
    負責人，被告甲○○為陳帝國之子，係揚威公司及莊大亨公
    司之負責人，被告乙○○係金馬貨櫃運輸股份有限公司財管
    處經理；陳帝國於89年11月間，以陳根森之名義與昆泰公司
    董事長陳俊源簽訂「經營管理授權書」，由陳帝國掌控之經
    營團隊進駐昆泰公司接管該公司所有權利等情，分別據被告
    甲○○、乙○○所承認，並經證人即原審同案被告陳帝國於
    偵查中（見偵查卷第149-150頁）、陳俊源於原審審理時（
    見原審卷三第32-37 頁）證述明確，並有經營管理授權書影
    本1份（見偵查卷第59-63頁）附卷可參。
 2、被告乙○○設於建弘證券大園分公司之證券帳戶、被告乙○
    ○岳父紀萬華設於群益證券東門分公司、被告乙○○友人陳
    丁財設於日盛證券臺南分公司之證券帳戶，及揚威公司、莊
    大亨公司、被告甲○○及黃仁傑、陳雯玲、陳英富等人分別
    設於大東證券忠孝分公司、寶來證券、元大京華證券北天母
    分公司、復華證券天母分公司（以上為揚威公司之證券帳戶
    ）、元富證券南京分公司、統一證券天母分公司（以上為莊
    大亨公司證券帳戶）、康和證券內湖分公司（被告甲○○證
    券帳戶）、臺證證券（黃仁傑證券帳戶）、日盛證券信義分
    公司（陳雯玲證券帳戶）、康和證券松山分公司（陳英富證
    券帳戶）等證券帳戶，自89年11 月22日起至90年2月28日止
    ，連續於店頭市場高價買入昆泰公司股票，使昆泰公司股價
    於上開期間由每股2.85元漲至89年12月22日之7.55元，嗣於
    90年2月28日股價跌至2.1元等情（其具體買賣明細詳如附件
    所示），為被告甲○○、乙○○所不否認，亦有財團法人中
    華民國證券櫃檯買賣中心90年5 月9日證櫃交字第16166號函
    及附件（偵查卷第67-118頁）、94年7月13日證櫃交字第094
    0300723 號函檢送買賣昆泰營造廠股份有限公司股票明細及
    其對市場行情影響之彙總表（附件一至附件三）（見本院上
    訴字卷二第1-9頁）在卷可稽。
 3、被告甲○○雖辯稱：只是其父陳帝國之人頭，買賣股票都是
    陳帝國在處理等語。證人即前大驫旗公司副總裁陳炳文於原
    審審理時證稱：關於昆泰公司股票買賣之決策均由陳帝國所
    為等語，陳帝國亦在答辯狀中表示其曾以揚威公司、莊大亨
    公司、陳木欉之名義取回股票等語（見原審卷一第116 頁）
    ，再參以被告甲○○自88年9月3日至90年12月31日止係於南
    山人壽保險股份有限公司擔任業務代表，此有南山人壽保險
    股份有限公司業務人員終止合約證明書一紙在卷可稽（原審
    卷三第153 頁），是被告甲○○所辯其僅為揚威公司、莊大
    亨公司之登記負責人，前開帳戶係交由被告陳帝國使用乙節
    ，固非全然無據。惟如附表一編號2、3、4 所示帳戶之交易
    均係由被告甲○○親自打電話下單乙節，業經證人即統一證
    券天母分公司營業員陳福川、康和證券內湖分公司經理朱鴻
    麟分別在調查局調查時證述明確（見偵查卷第36-37、10-11
    頁）。另證人丁慧珠在調查局調查時亦證稱：揚威公司負責
    人即被告甲○○於89年12月13日親至其公司辦理開戶，帳號
    為4573-7，在開戶後被告甲○○曾向她表示，往後可能會由
    他父親陳帝國下單，因此在開戶後隔一、二天，其親自到台
    北市○○區○○街101號7樓（大驫旗集團）拜訪被告甲○○
    ，他父親陳帝國亦在場，由於被告甲○○表示會由他父親下
    單，因此其親自前往該公司並請陳帝國在委託書之受託人上
    補簽章。89年12月20日陳帝國以電話下單委託其買進昆泰營
    造股票，當天共計成交買入1171張，由於陳帝國該股股票買
    入張數甚多，所以其曾打電話與被告甲○○確認（見偵查卷
    第38-39 頁）。故依上開證人所述，被告甲○○確與其父陳
    帝國共同參與昆泰股票之買賣。而陳雯玲及陳英富之帳戶分
    別亦係甲○○所使用，亦據證人日盛證券信義分公司營業員
    陳玉琪及康和證券松山分公司營業員賴素貞二人分別於調查
    局調查時證稱：陳雯玲帳號全是由被告甲○○使用，被告甲
    ○○都是以電話下單方式，自開戶迄今交易一切正常，而被
    告甲○○自89年11月24日至90年2月7日間有買賣昆泰營造股
    票，期間陸續買入438張昆泰營造股票，亦接連賣出438張，
    交易價金共計412萬2150元，成交價格自每股2.86元至6.9元
    不等（見偵查卷第42頁）；陳英富帳號全是由被告甲○○使
    用，被告甲○○都是以電話下單方式，自開戶迄今交易一切
    正常且只購買昆泰營造股票，而被告甲○○自89年12 月4日
    至90年1月10日間買賣昆泰營造股票，期間陸續買入170張，
    亦接連賣出170張，交易價金共計180萬9936元，成交價格自
    每股3.62元至6.9 元不等（見偵查卷第44頁），而被告甲○
    ○於原審亦自承有以其妻陳雯玲帳戶買賣昆泰公司股票，雖
    其於原審亦辯稱其丈人陳英富帳戶內買賣昆泰公司股票之交
    易乃陳英富自為，然徵之上開二證人之證詞，足見被告甲○
    ○上開所辯，要難採信，應認被告甲○○確有利用陳雯玲及
    陳英富之帳戶從事昆泰公司股票交易。故被告甲○○辯稱係
    其父陳帝國買賣昆泰公司股票，顯不足採。
 4、查陳帝國於89年11月間，以陳根森之名義與昆泰公司董事長
    陳俊源簽訂「經營管理授權書」，由陳帝國掌控之經營團隊
    進駐昆泰公司接管該公司所有權利，並以揚威公司、莊大亨
    公司、被告甲○○及陳雯玲、陳英富等人之證券帳戶購買昆
    泰公司股票等情，已如前述。而黃仁傑之帳戶，雖為其本人
    親自開戶，其內有關昆泰公司股票之交易係其本人所為乙節
    ，業據證人即臺證證券營業員黃淑貞在調查局調查時證述屬
    實（見偵查卷第42頁），惟黃仁傑帳戶確經被告乙○○於89
    年12月19 日匯入500萬元供作昆泰公司股票交割款，業據被
    告乙○○坦承不諱，且稱係陳帝國指示其所為，而黃仁傑為
    陳帝國公司之副總，亦經原審同案被告陳帝國於偵查中供陳
    在卷（見偵查卷第49頁），足見黃仁傑之證券帳戶係配合陳
    帝國賣賣股票之用。至紀萬華、陳丁財之證券帳戶，被告乙
    ○○在調查局中供稱：其有借用岳父紀萬華、友人陳丁財之
    帳戶購買昆泰公司股票，且自承確有匯款予紀萬華、陳丁財
    等語（見偵查卷第47-48 頁），是應認其本人在建弘證券大
    園分公司、紀萬華在群益證券東門分公司、陳丁財在日盛證
    券臺南分公司所設之帳戶內昆泰公司股票交易係由被告乙○
    ○所主導，其事後辯稱紀萬華、陳丁財帳戶內昆泰公司股票
    之交易乃該二人自行決定云云，要不足採。證人紀萬華於原
    審陳稱股票係其自己購買，是與陳丁財二人，共出資1800萬
    元，合資購買云云，自屬迴護被告乙○○之詞，亦不足採信
    。復查被告乙○○匯款給陳帝國指定之帳戶之情形，有附表
    二陳帝國集團相關匯款表在卷可查，有關扣款帳號表及交易
    明細資料，復經法務部調查局台北市調查處查明，亦有該處
    91年8月19肆字第09143438360號函附前述資料在卷可查（原
    審卷二第2-87頁），而被告乙○○於本院審理中亦坦承其為
    附表二之匯款（見本院上訴字卷三第45頁），而被告乙○○
    於調查局調查時供稱：其匯入揚威公司之金額部分是其向陳
    帝國購買昆泰公司股票之價款，同時由於陳帝國運用揚威公
    司炒作昆泰公司股票，有時資金不足會向其週轉現金，其借
    予陳帝國之金額除匯入揚威公司外，另應陳帝國之要求，將
    借款匯入被告甲○○、陳雯玲及名屋工程有限公司等戶頭，
    至於陳帝國是否將匯款用作炒作股票獲墊款之用，其不清楚
    ；在89年11月中，陳帝國表示他與昆泰公司取得默契，將入
    主昆泰公司取得經營權，由於當時該公司之股價為3 元左右
    ，如他順利取得經營權，股價將會上揚，並可獲利等語（見
    偵查卷第47-48 頁），顯見陳帝國運用揚威公司炒作股票，
    為被告乙○○所知悉，其匯款予陳帝國之初即有「股價上揚
    」之炒作意圖。故陳帝國與被告甲○○、乙○○共同利用上
    開證券帳戶買賣昆泰公司股票，自89年11 月22日起至90年2
    月28日止，使昆泰公司股價於上開期間由每股2.85元漲至89
    年12月22日之7.55元，於90年2月28日股價跌至2.1元，高低
    幅差高達196.84 ％，同時期櫃檯買賣中心高低幅差僅40.16
    ％，營建類股高低幅差12.50 ％，有財團法人中華民國證券
    櫃檯買賣中心90年5 月9日證櫃交字第16166號函及附件（偵
    查卷第67頁至118頁）、94年7月13日證櫃交字第0940300723
    號函檢送買賣昆泰營造廠股份有限公司股票明細及其對市場
    行情影響之彙總表（附件一至附件三）（見本院上訴字卷二
    第1-9頁），及法務部調查局台北市調查處92年6月20日肅字
    第09243440840 號函附附件一至附件十六在卷可參（見原審
    卷三第156-157 頁及外放台北市調查處卷）。而其具體之交
    易方式，詳如附件所載各該帳號買賣情形、委託情形及成交
    價變化情形，足認其有意圖抬高店頭市場昆泰公司之股票交
    易價格，自行或以他人名義，對該有價證券連續以高價買入
    之情形，是被告乙○○、甲○○與陳帝國間顯有炒作昆泰股
    票之行為，應堪認定。另被告乙○○於本院審理中亦稱其第
    一筆匯款日即為其向陳帝國購買股票日（見本院上訴字卷三
    第45頁），而第一筆匯款日為89年11月28日，此有附表二匯
    款表在卷可查，故被告乙○○應係在89年11月28日開始與陳
    帝國合資炒作股票，附此敘明。
 5、被告甲○○辯稱：陳帝國係為要實際經營昆泰公司，須持有
    昆泰公司股票，故並無炒作昆泰公司股價之故意，被告甲○
    ○與陳帝國並無犯意之聯絡等語。惟被告甲○○確親自下單
    購買昆泰股票，業據證人陳福川、朱鴻麟、丁慧珠、陳玉琪
    、賴素貞等人證述如上，而其買賣昆泰股票之數量及金額均
    非少量，時間持續（詳附件各該證券帳號之買進、賣出），
    以其為保險公司業務代表，自無此資力為之，而其亦非無知
    識之人，其父交待其為炒作行為，自無不知之理，是其顯係
    與其父陳帝國有犯意之聯絡，行為分擔甚明。至其買進股票
    後是否為入主昆泰公司，雖有證人蔡榮泰之證詞及經營管理
    授權書等為證，並有取回大量昆泰公司之股票之各證券公司
    復函為證，惟其炒作昆泰公司股價之情形，已詳如上述，自
    不因其是否私下取回股票或是否為取得經營權而有不同判斷
    。是其諉稱其父交待下單，其即下單云云，顯屬諉責之詞，
    不足採信。
 6、被告乙○○辯稱：其購買昆泰公司股票係出於投資暨欲取得
    董事席位以襄助自家貨櫃公司之考量，而匯款予昆泰公司乃
    因保全投資所為借貸予昆泰公司之款項，另匯款予黃仁傑、
    揚威公司係因陳帝國向其借貸所為，與陳帝國並無故意操縱
    或炒作股票價格之犯意聯絡等語。然被告乙○○於調查局調
    查時即自承，係陳帝國表示與昆泰公司取得默契，將入主公
    司取得經營權，由於當時該公司之股價為3 元左右，如陳帝
    國順利取得經營權，股價將會上揚，並可獲利，如上述，顯
    見被告購買股票之初即有「股價上揚」炒作之意圖。而其於
    本院審理中雖供稱：陳帝國說公司承包高鐵的工程，很可以
    投資，一方面是股票很便宜，其想買來後如果能漲到10元，
    可以賺很多等語（見本院上訴字卷三第44-46 頁）。惟按被
    告乙○○並非三歲稚童，高鐵工程是否承包，是否健全，不
    難查明，而依證人陳炳文於原審證稱：當時昆泰公司財務爛
    （見原審卷四第140頁），而被告於89 年11月28日第一次與
    陳帝國交易私下取得昆泰1000張，即一百萬股，當日收盤價
    為3.27元（見本院上訴字卷二第7 頁之當日行情彙總表），
    陳帝國願以低於公開市場之價格即3 元移轉，其間應存有某
    種默契，自不待言，嗣後被告乙○○不斷將鉅款匯入各相關
    帳戶，供陳帝國炒作昆泰股價，且自行並以其岳父紀萬華、
    友人陳丁財之帳戶買賣上開股票，其次數、金額均非少數，
    期間並向其岳父紀萬華表示，買昆泰的股票會賺錢（見原審
    卷四第74頁證人紀萬華證詞），且知昆泰公司缺錢，財務吃
    緊，仍借錢予昆泰公司（89年12 月22日借290萬元，同年12
    月27日借150萬元，共440萬元）（見偵查卷第48頁），使該
    公司之股價一路上漲至89年12月26日每股7.35元最高價（詳
    見行情總表），足見被告乙○○與陳帝國間確係炒作昆泰股
    票而結合。至被告乙○○雖辯稱：89年11月間，陳帝國告知
    其入主昆泰公司，並表示該公司將承攬臺灣高鐵工程，股票
    前景甚佳，他上場買賣該股票結果也有獲利，遂陸續向陳帝
    國購買2250張股票，並依指示將股款匯往揚威公司之帳戶，
    但實際上他僅取得1799張股票；之後陳帝國表示可給予他昆
    泰公司之董事席位，但至少需再持有1、2千張股票，他認此
    舉對其經營之金馬公司有利，經向岳父紀萬華及友人陳丁財
    提起後，渠等認為可行，故陸續各匯入450萬元、300萬元不
    等之價格由他暫代買賣昆泰股票事宜，嗣後該二人也自行下
    場購買，連同他3人共同購買昆泰股票均維持在3、4 千張，
    以利被告取得董事席位；又他匯給紀萬華、陳丁財之款項，
    是作為購買股票之用，其他匯款予黃仁傑、揚威公司部分，
    則係陳帝國向伊商調之借款，至於借款用途則非他所知等語
    ，並提出財政部臺灣省北區國稅局年度證券交易稅一般代徵
    稅額繳款書（原審卷一第82-83頁）、股票收據及匯款單（
    原審卷三第186-188 頁）、陳帝國交付支票明細及支票影本
    （原審卷三第270-279頁）、陳帝國與被告乙○○於91年2月
    4日簽訂之協議書、不動產買賣契約書（原審卷一第95-98頁
    ）等為證。惟徵之前開說明被告乙○○提供資金，匯款之目
    的均在與陳帝國等共同炒作昆泰股價，且自證券帳戶交易情
    形觀之，被告等人對該股票有進（買）、有出（賣），絕非
    僅為收購昆泰股票而只買而已，而被告等人連續以高價買入
    之情形均詳如附件之委託情形、成交價變化情形所述，是被
    告乙○○所辯其為取得董事席位而購買昆泰公司股票，縱使
    屬實，亦不影響其同時提供資金或自行以高價買入昆泰公司
    股票之犯行，而不足為被告乙○○有利之認定。另被告乙○
    ○辯稱：其乃私下向陳帝國以低價買入昆泰公司股票，並非
    在店頭市場所購入，客觀上無從營造市場熱絡交易之假象，
    故其行為與證券交易法第155條第1 項第4款無涉等語。然被
    告乙○○自行與利用紀萬華、陳丁財之證券帳戶於店頭市場
    買賣昆泰公司股票，且其匯款提供資金供陳帝國於店頭市場
    買賣昆泰公司股票，與陳帝國、被告甲○○有犯意聯絡及行
    為分擔，均已如前述，自屬違反證券交易法第155條第1項第
    4款之規定，其此部分辯解，尚有誤會。
 7、綜上，陳帝國與被告甲○○、乙○○3人有高買股票之犯行，
    罪證明確，堪以認定。
(二)違約交割部分：
 1、被告甲○○分別開立如附表一所示之證券交易帳戶，以附表
    一所示之證券交易帳戶，於附表一所示之時間，透過不知情
    之各該證券公司營業人員，在店頭市場報價買入昆泰公司股
    票（買進股票張數及價金詳如附表一所示），嗣於依規定應
    交割之日期不履行交割（違約交割情形詳如附表一所示）等
    情，業據被告甲○○所自承，並據證人丁慧珠、陳福川、朱
    鴻麟分別在調查局調查時證述明確，並有被告甲○○於康和
    證券內湖分公司開戶、買賣資料（見偵查卷第12-33 頁）、
    財團法人中華民國證券櫃檯買賣中心90年5月9日證櫃交字第
    16166號函及附件（偵查卷第67-118頁）、94年7月13日證櫃
    交字第0940300723號函及附件甲○○等6人違約交割張數占
    當日成交量比率彙總表（附件四）（本院上訴字卷二第1、
    10-11頁）在卷可稽。
 2、查附表一編號2、3、4 所示帳戶之交易均係由被告甲○○親
    自打電話下單乙節，業經證人陳福川、朱鴻麟分別在調查局
    調查時證述明確。且證人陳福川證稱：被告甲○○於90年 1
    月8日及9日下單購買昆泰營造股票總計948張，總價為577萬
    5900元，全數發生違約交割情形，90年1月8日被告甲○○一
    早就以電話下單委託其買進昆泰營造股票，當天共計成立買
    入542張，9日亦是由被告甲○○以電話下單委託其買進昆泰
    營造股票，當天共計成立買入406 張，由於被告甲○○該股
    股票買入張數甚多，所以他曾打電話與被告甲○○確認，被
    告甲○○告訴他因為該檔股票有投資價值，所以會大量買入
    ，在1月10 日上午他告知被告甲○○有一筆交割款，需要匯
    進帳戶內，被告甲○○表示知道，然而到1月10日下午1點半
    被告甲○○帳戶內仍未有足夠金額，他再次打電話給被告甲
    ○○確認，被告甲○○告訴他會在2 點半前將金額匯入帳戶
    ，但是到2 點半被告甲○○仍未匯入股款，此時他打電話問
    被告甲○○在何處，被告甲○○表示在內湖粉寮街101號7樓
    的公司，他於是直接到該址找被告甲○○，當場除被告甲○
    ○外尚有一名女子在場，被告甲○○無奈的表示因為該公司
    臨時一筆工程款未進帳，所以已確定無法履約，故其公司乃
    於90年1 月10日晚間依規定向中華民國證券櫃檯買賣中心申
    報違約等語（見偵查卷第36-37頁）；證人朱鴻麟亦證稱：
    被告甲○○於89年12月26日以電話下單委託其公司營業員林
    偉買進昆泰營造股票，當天共計成交10筆，總計買入1912張
    ，依規定應於12月28日完成交割，惟屆期被告甲○○並未辦
    理交割，經與被告甲○○聯絡，被告甲○○始於下午5 時左
    右，繳付513萬2001元，完成其中702張股票之交割，並表示
    其餘1210張已無能力辦理交割，故其公司乃於89年12月28日
    晚向中華民國證券櫃檯買賣中心申報違約等語（見偵查卷第
    10 -11頁）。另證人丁慧珠證稱：揚威公司負責人即被告甲
    ○○於89年12月13日親至其公司辦理開戶，帳號為4573-7，
    在開戶後被告甲○○曾向她表示，往後可能會由他父親陳帝
    國下單，因此在開戶後隔一、二天，其親自到台北市○○區
    ○○街101號7樓（大驫旗集團）拜訪被告甲○○，他父親陳
    帝國亦在場，由於被告甲○○表示會由他父親下單，因此其
    親自前往該公司並請陳帝國在委託書之受託人上補簽章。被
    告甲○○在其公司開戶後，該戶僅於89年12月20日下單購買
    昆泰營造總計1171張，總價為772 萬784元，由於僅匯入410
    萬元，因此部分發生違約交割情形。89年12月20日陳帝國就
    以電話下單委託其買進昆泰營造股票，當天共計成交買入11
    71張，由於陳帝國該股股票買入張數甚多，所以其曾打電話
    與被告甲○○確認，另在12月21、22日陳帝國亦打電話來下
    單，但由於20日當天所購買之股票尚未交割，且購買量佔該
    股股票比例甚大，所以其公司拒絕受理下單，陳帝國知道下
    單遭拒，口氣十分不悅，但亦只能接受，在12月22日上午由
    於該帳戶中並無足夠之交割款，因此其打電話給陳帝國，他
    表示交割款沒問題，但在當天下午3時左右匯入410萬元，但
    由於尚不足362萬784 元，其3點多再次打電話給陳帝國，他
    表示餘額已在路上，希望其前往該公司提取，其遂與同事一
    同前往該公司，但由於陳帝國表示尚不足100 餘萬元，因此
    其並沒有將該筆現金帶回，故其公司乃於12月22日晚間依規
    定向中華民國證券櫃檯買賣中心申報違約（見偵查卷第38-3
    9 頁）。依上開證人所述，被告甲○○就附表編號2、3 、4
    所示之證券交易帳戶係其親自下單購買昆泰公司股票，就附
    表編號1 所示之證券交易帳戶雖係由其父陳帝國下單購買昆
    泰公司股票，但亦經營業員向被告甲○○確認，故被告辯稱
    僅係其父陳帝國利用之工具，並不可採。
 3、復查被告甲○○親自或委託陳帝國於店頭市場報價後，業經
    有人承諾接受後，應於2日內履行交割，其2人經證券公司職
    員通知繳納股款，仍明確表示已無資力繳款，其有違約交割
    之認識甚明，自足認其有違約交割之故意。況且被告甲○○
    既曾親自報價購買股票，其就上開帳戶內有上開股票買賣交
    易及交割款若干等情應知之甚詳，從而，縱前開交易係陳帝
    國指示甲○○代為下單，該等交易既藉由甲○○及其擔任登
    記負責人之公司帳戶進行，且或為甲○○所親自下單或為其
    所確認，其自應擔保有足夠現金可交割其所購買之股票，始
    得在集中交易市場下單買進股票，否則即難謂無違約交割之
    故意。況查如附表所示交易之交割款項分別為772萬784元、
    1412萬9199 元、577萬5900元，而被告甲○○並未能證明其
    當時有足夠資力繳付上開交割款，雖其謂交割款項應由陳帝
    國籌措，惟其亦未能證明陳帝國當時有足夠現金供交割股票
    或其確信陳帝國能交割該等股票之憑據，是其空言不知情、
    無違約交割之故意等語，尚不足採。至證人陳福川、朱鴻麟
    、丁慧珠雖均在調查局調查時表示認為被告甲○○應非蓄意
    違約云云，然此僅係證人等意見之詞，就此表示並無證據能
    力，無從以此作為對其有利之認定。
 4、此外，依財團法人中華民國證券櫃檯買賣中心94年7 月13日
    證櫃交字第0940300723號函及附件甲○○等6 人違約交割張
    數占當日成交量比率彙總表（附件四）所示（本院上訴字卷
    二第1、10-11頁），被告甲○○違約交割股票之張數分別佔
    當日總成交量之32.1％至72.75 ％不等（詳如附表一所載）
    ，其未如期全額交割，自足以影響市場秩序甚鉅。故被告甲
    ○○此部分之犯行，事證明確。
三、被告行為時證券交易法第171 條規定為「有左列情事之一者
    ，處七年以下有期徒刑，得併科新臺幣三百萬元以下罰金：
    一、違反第二十條第一項、第一百五十五條第一項、第二項
    或第一百五十七條之一第一項之規定者。二、已依本法發行
    有價證券公司之董事、監察人、經理人或受僱人，以直接或
    間接方式，使公司為不利益之交易，且不合營業常規，致公
    司遭受重大損害者。」復於93年4 月28日經總統公布修正為
    ：「有下列情事之一者，處三年以上十年以下有期徒刑，得
    併科新臺幣一千萬元以上二億元以下罰金：一、違反第二十
    條第一項、第二項、第一百五十五條第一項、第二項或第一
    百五十七條之一第一項之規定者。二、已依本法發行有價證
    券公司之董事、監察人、經理人或受僱人，以直接或間接方
    式，使公司為不利益之交易，且不合營業常規，致公司遭受
    重大損害者。三、已依本法發行有價證券公司之董事、監察
    人或經理人，意圖為自己或第三人之利益，而為違背其職務
    之行為或侵占公司資產」，經比較新舊法之結果，舊法較有
    利於行為人，自應適用舊法處斷。另被告甲○○行為時證券
    交易法第155條第1 項第1款規定為「在集中交易巿場報價，
    業經有人承諾接受而不實際成交或不履行交割，足以影響巿
    場秩序者」，該條款於95年1 月11日修正為「在集中交易市
    場委託買賣或申報買賣，業經成交而不履行交割，足以影響
    市場秩序」，其立法理由為「因實務運作上委託買賣雙方一
    經撮合即為成交，並無不實際成交之情形發生，爰刪除『不
    實際成交』，並配合實務情形修正『報價』、『業經有人承
    諾接受』等用語，另考量交易市○○○○○段交易，包括投
    資人委託證券商買賣及證券商申報買賣，故不履行交割包括
    投資人對證券商不履行交割，以及證券商對市場不履行交割
    等兩種態樣，爰修正第一款為「委託買賣或申報買賣」，以
    資明確」。因未牽涉刑罰權之變更，故不屬刑法第2條第1項
    之法律變更，附此敘明。
四、被告行為後，刑法於94年1月7日修正通過，於同年2月2日公
    布，並於95年7月1日施行。按行為後法律有變更者，適用行
    為時之法律，但行為後之法律有利於行為人者，適用最有利
    於行為人之法律，修正後之刑法第2條第1項定有明文。此條
    規定乃與刑法第1 條罪刑法定主義契合，而貫徹法律禁止溯
    及既往原則，係規範行為後法律變更所生新舊法律比較適用
    之準據法，是刑法第2條本身雖經修正，但刑法第2條既屬適
    用法律之準據法，本身尚無比較新舊法之問題，應一律適用
    裁判時之現行刑法第2 條規定以決定適用之刑罰法律。刑法
    第28條原規定：「二人以上共同『實施』犯罪之行為者，皆
    為共同正犯。」新法修正為：「二人以上共同『實行』犯罪
    之行為者，皆為共同正犯。」將舊法之實施修正為「實行」
    。原「實施」之概念，包含陰謀、預備、著手及實行等階段
    之行為，修正後僅共同實行犯罪行為始成立共同正犯，是新
    法共同正犯之範圍已限縮，排除陰謀犯、預備犯之共同正犯
    。新舊法就共同正犯之範圍既因此而有變動，自屬犯罪後法
    律有變更，經比較新舊法結果，以修正後之規定對被告較為
    有利（最高法院96年度臺上字第934號判決參照）。
五、按證券交易市場之基本原則，在維持自由、公平與公開，亦
    即以自由競價，透過供需關係而決定市場價格，禁止操縱市
    場而影響股市交易秩序，以保障社會經濟秩序。而證券交易
    法第155條第1 項第4款所規定，對於在證券交易所上市之有
    價證券，不得有意圖抬高或壓低集中交易市場某種有價證券
    之交易價格，自行或以他人名義，對該有價證券，連續以高
    價買入或以低價賣出，其目的在防止人為操作因素導致集中
    交易市場行情發生異常變動，影響市場秩序。故如行為人主
    觀上有拉抬或壓抑價格之意圖，就特定之有價證券連續以高
    價買進或以低價賣出，即屬違反該規定，而構成同法第 171
    條之罪。又所謂「連續以高價買入」，係指於特定期間內，
    連續以高於平均買價、接近最高買價，或以當日之最高價格
    買入而言，並不以「連續以漲停價買入」為必要。「另連續
    以低價賣出」，亦係指於特定期間內連續以低於平均賣價、
    接近最低賣價，或當日之最低價格賣出而言。亦不以「連續
    以跌停價賣出」為必要。查昆泰公司股票係於證券商營業處
    所買賣有價證券（即上櫃股票），被告甲○○、乙○○高買
    股票部分係違反證券交易法第155條第2項、第1項第4款之規
    定（公訴人未引用同法第155條第2項，應予更正），應依修
    正前證券交易法第171條第1款之規定處罰；被告甲○○違約
    交割部分係違反證券交易法第155條第2項、第1項第1款之規
    定（公訴人未引用同法第155條第2項，應予更正），應依修
    正前證券交易法第171條第1款之規定處罰。再被告甲○○、
    乙○○違反證券交易法第155條第2項、第1項第4款規定，原
    即以連續高價買入或低價賣出為其犯罪構成要件，並僅成立
    單純一罪，不能再依刑法第56條規定論以連續犯（最高法院
    93年度台上字第4325號判決參照），是此部分不論以連續犯
    。又被告乙○○、甲○○及陳帝國3 人高買股票部分互有犯
    意聯絡，行為分擔，為共同正犯。又被告甲○○與陳帝國間
    ，就上開違約交割部分互有犯意聯絡及行為分擔，亦為共同
    正犯。按依證券交易法第150條前段及第151條之規定，得於
    有價證券集中交易市場為上市股票之買賣者，限於訂有使用
    有價證券集中交易市場契約之證券自營商或證券經紀商，故
    如投資人利用不知情之證券自營商或證券經紀商，轉向集中
    交易市場報價，經有人承諾接受而不履行交割，足以影響市
    場秩序者，係成立同法第171 條之罪之間接正犯，而非逕依
    該規定處罰（最高法院91年度台上字第5205號判決、81年度
    台非字第66號判決參照）。查昆泰公司股票為已公開發行之
    已上櫃之公司股票，係屬證券交易法第62條規定證券經紀商
    或證券自營商在其營業處所受託或自行買賣之有價證券，其
    買賣以證券商為主體，在店頭市場為之。被告等人明知並無
    足夠之資金、該昆泰公司股票為已上櫃之公司股票，為炒作
    股票，竟在證券公司下單委由證券經紀商即該公司不知情之
    營業員轉向財團法人中華民國證券櫃檯買賣中心報價買賣，
    其係利用不知情，無犯罪故意之人遂行犯罪行為，為間接正
    犯。被告甲○○、陳帝國2 人炒作股票，於連續高價買入昆
    泰公司股票時，在店頭市場報價，業經有人承諾接受而不履
    行交割，其係一行為觸犯高買股票罪及不履行交割罪2 罪名
    之想像競合犯，應依刑法第55條規定從影響市場秩序情節較
    重之高買股票罪處斷，公訴人以被告所犯上開二罪，應分論
    併罰，尚有未合。
六、原審就被告甲○○違約交割部分予以依法論科，就炒作股票
    部分，認被告甲○○、乙○○2 人均不構成犯罪，固非無見
    ，惟查：(1)被告甲○○、乙○○與未到案被告陳帝國構成高
    買股票犯行，原審認其不構成犯罪尚有未當；(2)昆泰公司股
    票係於證券商營業處所買賣有價證券，應於證券商專設櫃檯
    進行交易（店頭市場），原審誤為係於集中交易市場報價，
    亦有違誤；(3)被告甲○○違約交割犯行與高買股票犯行，具
    想像競合犯關係，原審依公訴人起訴，而認兩者為二獨立行
    為，並另就高買股票部分為無罪之諭知，其法律見解亦有未
    當；(4)本件被告等構成間接正犯，原審判決於理由中亦未說
    明；(5)又被告甲○○就附表一編號1 之違約交割事實與其父
    陳帝國亦有犯意聯絡行為分擔，原審竟認被告甲○○此部分
    不構成犯罪而不另為無罪判決之諭知亦有未當。被告甲○○
    上訴否認有違約交割之犯行，固無理由，已如上述，而公訴
    人上訴認被告甲○○、乙○○2 人與陳帝國應構成高買股票
    之行為為有理由，自應由本院將原判決此部分撤銷改判。爰
    審酌被告甲○○、乙○○2 人犯罪動機、手段、目的、對證
    券市場交易秩序之破壞、犯後態度及違約交割之數量及金額
    等一切情狀，各量處如主文第2、3項所示之刑。
七、被告2人行為後有關刑法第74 條緩刑之規定，已於95年7月1
    日修正施行，惟關於刑法第74條緩刑之規定，犯罪在新法施
    行前，而於新法施行後裁判，緩刑之宣告應適用新法第74條
    之規定（最高法院95年5 月23日第八次刑庭會議決議意見參
    照）。查被告2 人未曾因故意犯罪而受有期徒刑以上刑之宣
    告，有本院被告前案紀錄表1 份在卷可稽。被告甲○○囿於
    親情，配合其父陳帝國擔任揚威公司及莊大亨公司負責人，
    並設立證券交易帳戶買賣昆泰公司股票；被告乙○○貪圖獲
    利，提供資金供陳帝國高買昆泰公司股票，被告2 人歷經偵
    審程序近10年，經此科刑教訓，日後當知所警惕而無再犯之
    虞，且被告甲○○、乙○○分別表示願意支付公庫50萬元、
    75 萬元，因認被告2人所受上開刑之宣告，以暫不執行為適
    當，爰依刑法第74條第1項第1款、第2項第4款規定，併諭知
    被告甲○○緩刑5年，並向公庫支付50 萬元；被告乙○○緩
    刑4年，並向公庫支付75萬元。
八、另公訴人起訴認被告乙○○自89年11月22日起即與陳帝國、
    被告甲○○共同炒作，然查被告乙○○自承係自第一筆匯款
    即同年11月28日始正式參與買入1000張，且有匯票相關文件
    在卷可稽，之前亦無買賣紀錄，故自89年11月22日至同年月
    27日間之炒作行為，被告乙○○並未加入，此部分自不能認
    其構成犯罪，因此部分為炒作犯行之一部分，爰不另為無罪
    判決之諭知。另公訴意旨認戴妙芬、黃麗淑、劉欣飛3 人之
    帳戶亦係供作被告甲○○、乙○○、陳帝國等人炒作，惟該
    3人之帳戶為同案被告賴艷平與其男友陳江明共同為之，且3
    帳戶購買昆泰股票均只買入各一次即均違約交割，此亦經證
    人陳宗尚、廖成蔭二人供陳在卷，且有財團法人中華民國證
    券櫃檯買賣中心94年7 月13日函在卷可查（見本院上訴字卷
    二第8、9 頁附件三所示），此外亦無證據證明該3人帳戶或
    違約買賣之行為係出於被告甲○○、乙○○、陳帝國3 人指
    示或利用，自僅能視為同案被告賴艷平與陳江明二人之行為
    ，公訴人對此部分之事實認定自有未洽。又起訴書稱90 年1
    月12日該集團盤中以高於成交價之漲停板價格6.2 元委託買
    進8仟股，使成交價由5.6元上漲四檔至5.8 元占該時段總成
    交量100％及90 年2月7日該集團以跌停板價格3.45元委託賣
    出五仟股使成交價由3.95元下跌15 檔至3.8元，占該時段總
    成交量100 ％之部分，依財團法人中華民國證券櫃檯買賣中
    心在本院94年7月13日證櫃交字第0940300723 號函附件一所
    示委託情形，及成交價變化情形，並未記載此部分之炒作行
    為，此部分之炒作已無證據足資證明，應不能將之列為炒作
    行為，因公訴人認此為炒作行為之一部分，爰不另為無罪判
    決之諭知。
據上論斷，應依刑事訴訟法第369條第1項前段、第364條、第299
條第1項前段，證券交易法第155條第2項、第1項第1款、第4款、
修正前證券交易法第171條第1款，刑法第11條前段、第2條第1項
、第28條、第55條、74條第1項第1款、第2項第4款，判決如主文
。
本案經檢察官吳茂松到庭執行職務。
中    華    民    國    99    年    4     月    1     日
                  刑事第五庭  審判長 法  官  高明哲
                                     法  官  高玉舜
                                     法  官  劉秉鑫
以上正本證明與原本無異。
如不服本判決，應於收受送達後10日內向本院提出上訴書狀，其
未敘述上訴之理由者並得於提起上訴後10日內向本院補提理由書
（均須按他造當事人之人數附繕本）「切勿逕送上級法院」。
                                     書記官  蔡宜蓁
中    華    民    國    99    年    4     月    9     日
附錄：本案論罪科刑法條全文
證券交易法第155條
對於在證券交易所上市之有價證券，不得有下列各款之行為：
一、在集中交易市場委託買賣或申報買賣，業經成交而不履行交
    割，足以影響市場秩序。
二、（刪除）
三、意圖抬高或壓低集中交易市場某種有價證券之交易價格，與
    他人通謀，以約定價格於自己出售，或購買有價證券時，使
    約定人同時為購買或出售之相對行為。
四、意圖抬高或壓低集中交易市場某種有價證券之交易價格，自
    行或以他人名義，對該有價證券，連續以高價買入或以低價
    賣出。
五、意圖造成集中交易市場某種有價證券交易活絡之表象，自行
    或以他人名義，連續委託買賣或申報買賣而相對成交。
六、意圖影響集中交易市場有價證券交易價格，而散布流言或不
    實資料。
七、直接或間接從事其他影響集中交易市場有價證券交易價格之
    操縱行為。
前項規定，於證券商營業處所買賣有價證券準用之。
違反前二項規定者，對於善意買入或賣出有價證券之人所受之損
害，應負賠償責任。
第20條第4項規定，於前項準用之。
修正前證券交易法第171條
有下列情事之一者，處3年以上10年以下有期徒刑，得併科新臺
幣1千萬元以上2億元以下罰金：
一、違反第20條第1項、第2項、第155條第1項、第2項或第157條
    之1第1項之規定者。
二、已依本法發行有價證券公司之董事、監察人、經理人或受僱
    人，以直接或間接方式，使公司為不利益之交易，且不合營
    業常規，致公司遭受重大損害者。
三、已依本法發行有價證券公司之董事、監察人或經理人，意圖
    為自己或第三人之利益，而為違背其職務之行為或侵占公司
    資產。
犯前項之罪，其犯罪所得金額達新臺幣1億元以上者，處7年以上
有期徒刑，得併科新臺幣2500萬元以上5億元以下罰金。
犯第1項或第2項之罪，於犯罪後自首，如有犯罪所得並自動繳交
全部所得財物者，減輕或免除其刑；並因而查獲其他正犯或共犯
者，免除其刑。
犯第1項或第2項之罪，在偵查中自白，如有犯罪所得並自動繳交
全部所得財物者，減輕其刑；並因而查獲其他正犯或共犯者，減
輕其刑至二分之一。
犯第1項或第2項之罪，其犯罪所得利益超過罰金最高額時，得於
所得利益之範圍內加重罰金；如損及證券市場穩定者，加重其刑
至二分之一。
犯第1項或第2項之罪者，其因犯罪所得財物或財產上利益，除應
發還被害人、第三人或應負損害賠償金額者外，以屬於犯人者為
限，沒收之。如全部或一部不能沒收時，追徵其價額或以其財產
抵償之。
附表一：
┌─┬────┬──────┬────┬───┬────┬─────┐
│編│買進報價│證券交易帳戶│買進昆泰│總價金│違約交割│違約張數∕│
│號│日期    │            │公司股票│（新臺│情形    │當日總成交│
│  │        │            │張數    │幣）  │        │量        │
├─┼────┼──────┼────┼───┼────┼─────┤
│ 1│89.12.20│揚威公司設於│1171張（│772萬 │僅交割41│572/1778  │
│  │        │復華證券天母│仟股）  │784元 │0萬元， │（32.1％）│
│  │        │分公司帳號45│        │      │餘均違約│          │
│  │        │73-7號帳戶  │        │      │        │          │
├─┼────┼──────┼────┼───┼────┼─────┤
│ 2│89.12.26│甲○○設於康│1912張（│1412萬│僅交割70│1210/2687 │
│  │        │和證券內湖分│仟股）  │9199元│2張（價 │（45.03％ │
│  │        │公司帳號0089│        │      │金513萬 │）        │
│  │        │99-0號帳戶  │        │      │2001元）│          │        │
│  │        │            │        │      │，餘均違│          │
│  │        │            │        │      │約      │          │
├─┼────┼──────┼────┼───┼────┼─────┤
│ 3│90.1.8  │莊大亨公司設│542張（ │577萬 │全數違約│542/745（ │
│  │        │於統一證券天│仟股）  │5900元│        │57.52％） │
├─┼────┤母分公司帳號├────┤      │        ├─────┤
│ 4│90.1.9  │000000-0號帳│406張（ │      │        │406/623（ │
│  │        │戶          │仟股）  │      │        │65.17％） │
└─┴────┴──────┴────┴───┴────┴─────┘

司法院資訊處製作；財團法人民間司法改革基金會備份。
